臺灣高等法院民事判決　　　　　　　　　　　　　　　九十三年度上字第八六九號
　　上　訴　人　乙○○
　　被　上訴人　甲○○
　　訴訟代理人　馬金生律師
右當事人間請求遷讓房屋事件，上訴人對於中華民國九十三年七月二十二日臺灣板橋
地方法院九十二年度訴字第一四二九號第一審判決提起上訴，本院於九十三年十二月
十五日言詞辯論終結，判決如下：
    主      文
上訴駁回。
第二審訴訟費用由上訴人負擔。
    事      實
甲、上訴人方面：
一、聲明：(一)原判決不利於上訴人部分廢棄。(二)右廢棄部分，駁回被上訴人在第一審
    之訴。
二、陳述：除與原判決記載相同者外，補稱略以：
  (一)系爭房屋從八十七年起係由慶祥營造有限公司所承租，而非上訴人個人，此有給
    付租金交付公司支票可證，被上訴人以上訴人個人起訴，顯然不適格。
三、證據：除援用第一審所提證據外，補提營利事業登記證及公司執照影本各乙份為
    證。
乙、被上訴人方面：
一、聲明：駁回上訴。
二、陳述：除與原判決記載相同者外，補稱略以：
  (一)系爭房屋自民國七十四年五月二十日即登記為被上訴人所有，上訴人係透過被上
    訴人之父向被上訴人承租。上訴人在原審尚辯稱系爭房屋係上訴人於七十八年間
    起向被上訴人父親承租，現忽謂係慶祥營造有限公司承租，前後所辯顯不一致，
    乃意圖藉上訴審程序拖延訴訟。
三、證據：除援用第一審所提證據外，補提土地及房屋所有權狀影本各乙紙為證。
    理      由
一、被上訴人起訴主張：上訴人向被上訴人之被繼承人張火木承租被上訴人所有之門
    牌號碼台北縣三重市○○街十九號之房屋供慶祥營造有限公司堆放物品使用，至
    今已逾十餘年，雙方約定，每月租金一萬三千元，於每月十五日由江麗卿開立支
    票給付。張火木於九十一年間底過世後，被上訴人依法承受張火木財產上之一切
    權利、義務，然上訴人自九十一年十二月十五日起，即未給付被上訴人系爭房屋
    租金，至九十三年二月十五日止，已積欠十五期租金計十九萬五千元，經被上訴
    人催告上訴人給付積欠之租金並為終止租賃契約之通知，惟上訴人迄今仍未給付
    欠租，爰依租賃之法律關係，訴請上訴人返還系爭房屋並給付積欠之租金等情（
    原判決就租金九萬七千五百元本息部分為被上訴人敗訴之判決，被上訴人未聲明
    不服）。
二、上訴人則以：系爭房屋係被上訴人乙○○於七十八年間起向張火木承租，當時雙
    方係以口頭訂約，張火木生前曾告知略謂倘伊過世，依照習俗，系爭房屋一樓暫
    時騰空供作靈堂，以便家屬就近膜拜，租金暫免，回復原狀後再行給付云云，嗣
    張火木於九十二年一月過世，被上訴人即依約定將房屋一部分遷出供其家屬擺設
    靈堂，辦畢喪事後，被上訴人迄未將一樓房間回復原狀，使上訴人無法進入工作
    ，故租金暫未給付；又上訴人至被上訴人起訴時止，均未收到被上訴人租金催繳
    之通知，且上訴人尚有押租金十萬元足以抵扣租金，被上訴人逕而終止租約於法
    不合；於本院則改稱系爭房屋係由慶祥營造有限公司承租，非上訴人所承租等語
    ，資為抗辯。
三、被上訴人主張系爭房屋，原由上訴人之被繼承人張火木於七十八年間起，以口頭
    約定方式出租予上訴人，約定租金每月一萬三千元。但自九十一年十二月十五日
    起，即張火木過世，上訴人承繼系爭房屋所有權及出租人地位，但上訴人即未繼
    續繳納租金，就此事實為上訴人所不否認，應認為真正。
四、上訴人則以其曾與張火木約定於其過世時，應將房屋一部分充做靈堂，期間租金
    暫免，回復原狀後再行給付，但被上訴人迄今未將一樓房間回復原狀等語置辯，
    但查上開事實為被上訴人所否認，上訴人就其曾與張火木有上開約定之事實，並
    未舉證以實其說，已難採信，且查兩造所提之照片，系爭房屋門口，固有被上訴
    人停放之小貨車一輛，但該車輛係屬可移動之物，並不足以造成上訴人使用系爭
    房屋之妨礙，不能單憑該車輛停放門口，即謂其有不能使用系爭房屋之事由。又
    核，被上訴人提出之照片，可見系爭屋內並無任何治喪用品，所堆置之雜物均係
    上訴人所有，此為上訴人於原審自承在卷（原審卷六五頁），上訴人以此為辯，
    顯屬無據。
五、上訴人於上訴本院後再以系爭房屋自八十七年起，即由慶祥營造有限公司承租，
    非上訴人個人承租，並提出慶祥營造公司營利事業登記證、經濟部公司執照影本
    各一紙為證，但查上訴人所辯，為被上訴人所否認，且查其於原審即自承伊自七
    十八年間起，即向張火木承租，於上訴本院後，始改稱已由慶祥營造公司承租，
    復未就此事實舉證以實其說，況慶祥公司係設址於台北市○○○路，亦非系爭房
    屋所在，上開說詞，顯難採信。至其所稱租金係由慶祥公司以支票支付一節，乃
    屬其給付租金之方式與來源，不能因此即認承租人即為慶祥公司，附此說明。
六、關於租金之給付部分
  　上訴人主張於九十一年一月間，即將系爭房屋交付被上訴人辦理張火木治喪事宜
    等情，為被上訴人於原審中所自承，並表示使用期間約二個月左右，上訴人雖稱
    被上訴人使用至九十二年四月等語，但為被上訴人所否認。經核上開照片所示，
    其內已無任何治喪用品，已如前述，上訴人復未舉證以實其說，應認被上訴人之
    主張為可採，依此，應認上訴人未能使用收益狀態期間為二個月，上訴人即得免
    付租金，應予扣除。因此，上訴人應給付之租金為十六萬九千元（000000
    －00000Ｘ２＝１６９０００）。原審因被上訴人請求上訴人及另被告江麗
    卿（原審駁回被上訴人之請求，未據被上訴人上訴），各給付九萬七千五百元，
    而駁回其餘請求，本院亦核無不合。
七、按不動產之租賃契約，其期限逾一年者，應以字據訂立之，未以字據訂立者，視
    為不定期之租賃；承租人租金支付有遲延者，出租人得定相當期限，催告承租人
    支付租金，如承租人於期限內不為支付，出租人得終止契約，民法第四百二十二
    條、第四百四十條分別定有明文；又土地法第一百條第三款規定，「出租人非因
    左列情形之一，不得收回房屋：三、承租人積欠租金額，以擔保金抵償外，達二
    個月以上時」。經查：
  (一)系爭租賃契約未以書面訂立，應視為不定期租賃，惟依前開土地法第一百條第三
    款規定，仍須於積欠租金達二個月以上，並定相當期限催告給付租金，承租人即
    上訴人仍不為給付者，始得終止租賃契約。本件上訴人自九十一年十二月起未依
    約繳納租金後，被上訴人於原審雖主張曾於九十二年四月二日函催上訴人繳付並
    為終止契約之意思表示，但為上訴人所否認，就此催告之事實，被上訴人並未舉
    證證明，是以被上訴人不能以此為由，主張終止契約。
  (二)但按房屋出租人之定期催告承租人支付租金之方式未有一定，亦非限於訴訟外為
    之，苟於訴訟上已有書狀或言詞，向他造表示意思者，即應認為已有催告，最高
    法院三十九年台上字第五五四號判例可參。經查：被上訴人嗣於九十二年六月十
    八日起訴請求上訴人給付欠租及遷讓房屋，上訴人於九十二年九月間收受訴狀後
    ，仍未繳納租金，被上訴人遂於九十三年二月十六日，另函為終止租約之聲明等
    情，業據被上訴人提出九十三年二月十六日之存證信函及回執為證，是兩造系爭
    租賃契約已因被上訴人之表示而合法終止，從而被上訴人本於終止租賃契約之返
    還租賃物請求上訴人自系爭房屋遷出，即屬有據，應予准許。
八、綜上所述，被上訴人之主張為可採，上訴人所辯均無可取。從而，被上訴人本於
    租賃關係，請求上訴人將坐落台北縣三重市○○街十九號之房屋騰空，遷讓交還
    ，並給付九萬七千五百元，及自九十三年五月十四日起至清償日止，按週年利率
    百分之五計算之利息，為有理由，應予准許。是則原審判命上訴人如數給付，於
    法並無不合。上訴意旨指摘原判決不當，求予廢棄改判，為無理由，應予駁回。
九、據上論結，本件上訴為無理由，爰判決如主文。
中　　　華　　　民　　　國　　九十三　　年　　 十二 　　月　　二十九　　日
                              民事第三庭
                                  審判長法  官  吳  謙  仁
                                        法  官  蘇  瑞  華
                                        法  官  魏  大  喨
正本係照原本作成。
如不服本判決，應於收受送達後二十日內向本院提出上訴書狀，其未表明上訴理由者
，應於提出上訴後二十日內向本院補提理由書狀（均須按他造當事人之人數附繕本）
上訴時應提出委任律師或具有律師資格之人之委任狀；委任有律師資格者，另應附具
律師資格證書及釋明委任人與受任人有民事訴訟法第四百六十六條之一第一項但書或
第二項（詳附註）所定關係之釋明文書影本。
中　　　華　　　民　　　國　　九十三　　年　　　十二　　月　　　三十　　日
　　　　　　　　　　　　　　　　　　　　書記官  李  華  安
附註：
民事訴訟法第四百六十六條之一（第一項、第二項）：
對於第二審判決上訴，上訴人應委任律師為訴訟代理人。但上訴人或其他法定代理人
具有律師資格者，不在此限。
上訴人之配偶、三親等內之血親、二親等內之姻親，或上訴人為法人、中央或地方機
關時，其所屬專任人員具有律師資格並經法院認為適當者，亦得為第三審訴訟代理人
。
